臺灣苗栗地方法院民事判決　九十一年度訴字第四九號
　　原　　　告　甲○○
　　複　代理人　丙○○
　　被　　　告　乙○○
右當事人間請求分割共有物事件，本院判決如左：
    主      文
兩造共有坐落苗栗縣銅鑼鄉○○○段七五九地號，地目田，面積○‧二二八四一八公
頃土地，准予分割，分割方法如附圖一甲案所示：編號Ａ部分面積○‧一三六八二五
公頃土地歸原告取得，編號Ｂ部分面積○‧○九一五九三公頃土地歸被告取得。
訴訟費用由被告負擔二二二二分之八九一，餘由原告負擔。
    事      實
甲、原告方面：
一、聲明：求為判決兩造共有坐苗栗縣銅鑼鄉○○○段七九五地號，地目田，面積○
    ‧二二八四一八公頃土地，准予分割，其分割方法如附圖二所示：編號七九五地
    號部分面積○‧一三八五七二公頃土地，歸原告取得；編號七九五–Ａ面積○‧
   　○八九八四六公頃土地，歸被告取得。
二、陳述：
（一）坐落苗栗縣銅鑼鄉○○○段七九五地號土地（下稱系爭土地），地目田，為兩
      造所共有，依土地登記謄本記載，原告之應有部分為二二二二分之一三三一，
      被告之應有部分為二二二二分之八九一。而兩造就系爭土地並無不能分割之特
      約，且系爭土地雖屬農地，惟兩造係於農業發展條例民國八十九年一月四日修
      正施行前即共有系爭土地，依修正後之農業發展條例規定，系爭土地亦無因物
      之使用目的不能分割之情形，然兩造就分割方法未能獲致協議，為此依民法第
      八百二十三條第一項規定，訴請准予裁判分割，並將系爭土地依附圖二所示方
      法分割，將編號七九五地號面積○‧0000000公頃土地分配予原告取得
      ，編號七九五–Ａ地號面積○‧0000000公頃土地分配予被告取得。
（二）系爭土地原係由原告與訴外人即原告之兄、被告之父吳開喜，於民國六十一年
      三月四日因繼承而取得所有權，二人之應有部分為各二分之一。約於六十八年
      間，原告與吳開喜就系爭土地使用範圍達成協議，將系爭土地劃分為二，約定
      「新界址所有權北片屬於甲方（即吳開喜，下同），南片屬於乙方（即原告，
      下同），丈量後差額之土地，水田地上物六十八年第一期農作屬甲方所有，土
      地產權自即日起屬於乙方所有，六十八年第二期作稻田整地插秧耕作權產權屬
      乙方所有」（第二條）。惟原告原居住之房屋坐落在分屬吳開喜北邊土地部分
      ，為解決原告住居問題，雙方遂於第三條約定：「乙方現所居住之房屋，產權
      屬於甲方，應於銅鑼都市計劃禁建解除日起，滿三年後無條件歸還甲方，乙方
      自行增建房舍自行拆除」，及第五條約定：「都市計劃禁建後，乙方需建造房
      屋，甲方需無條件同意蓋章。如甲方不同意蓋章，乙方無法建造房屋，則乙方
      住甲方房屋，繼續居住，甲方不得異議」，此有協議同意書可查。被告之父吳
      開喜依前揭協議同意書內容履行義務將系爭土地南側部分交給原告分管，且出
      具同意書讓原告使用七九五號地號南側部分土地，構築房屋即門牌號碼苗栗縣
      銅鑼鄉十七鄰西田洋二五之三號。
（三）又於七十年五月二十五日原告與吳開喜協議分割增加七九四地號（重測前為七
      三四之五地號，地目田，面積四七五平方公尺），原告與吳開喜應有部分各二
      分之一，復於七十一年六月二十三日將七九四地號土地申請變更地目為建地，
      七十六年一月八日，政府為設置排水溝，將系爭土地逕為分割增加七三四之七
      地號土地。於八十年間，吳開喜將其所有之七九五、七九四地號土地應有部分
      各二分之一，贈與被告，並以買賣為原因為所有權變更登記。被告於取得七九
      四地號土地所有權全部後，於八十二年二月二十五日拆除舊屋，在七九四地號
      土地上建築二五七建號即門牌號碼苗栗縣銅鑼鄉銅鑼村十七鄰西田洋二五號房
      屋。八十四年五月四日，被告將七九四地號土地分割增加七九四之一、七九四
      之二地號二筆土地，並於八十四年七月四日將上開二筆分割增加之土地出賣予
      訴外人羅世堯所有。
（四）系爭土地於重測前地號為苗栗縣銅鑼鄉○○段七三四之二地號，面積為二二二
      二平方公尺。兩造前於八十年七月二十五日，就系爭土地達成分管協議，簽立
      土地分配契約書，約定就系爭土地予以東西橫向分割，由原告取得南側部分面
      積一三四八平方公尺，被告則取得北側部分面積八七四平方公尺土地。又於該
      土地分配契約書第二條約定：「坐落銅鑼段七三四之二地號所有銅鑼鄉西田洋
      二五號甲○○房屋乙棟門前現有五吋排水溝由甲○○負責翻修透天，溝蓋改由
      鐵蓋活動覆面，以利水流，並及於受讓人、承受人、繼承人。」，因為之後被
      告住宅排水不用流經過原告住宅門前，被告在現耕水田部分處即轉排往公共大
      排水溝。第三條復約定：「同段右列房屋鄰乙○○現耕水田部份，經測量結果
      如佔用乙方之土地，雙方言明由甲方負責拆除並整修完整歸還乙方」，該約定
      經雙方請地政人員測量結果，原告所有二五號房屋並未占用被告現耕水田部分
      土地，所以兩造即依第五條約定：「雙方約定於第二、第三條款之工程部份完
      成之時，甲乙雙方將登記所須之土地權狀、印鑑證明、戶籍謄本及備印鑑章交
      由代書辦理登記移轉」，各提出戶籍謄本、印鑑證明書、土地所有權狀、土地
      增值稅繳款書、贈與稅免稅證明書等，委託訴外人即賴勇生代書，於八十年七
      月三十日向苗栗縣銅鑼地政事務所辦理重測前銅鑼段七三四之五地號建地之所
      有權移轉登記予被告乙○○。至七三四之二地號（即系爭七九五號地號）土地
      ，被告則應在八十年十月四日移轉其所有應有部分二二二二分之二三七給原告
      ，但當時被告僅移轉二二二二分之二二○給原告，以致原告僅取得二二二二分
      之一三三一，而非契約書所約定一三四八平方公尺，以上有七三四之五、七三
      四之二地號土地之土地登記謄本為證。所以依被告辯稱：原告尚未依約將其屋
      前五吋排水溝翻修舖蓋活動鐵蓋拒絕履行等語，並無理由，蓋被告已於八十年
      十月四日依該土地分配契約書移轉其應有部分予原告，只是給付量不足而已。
（五）而今，原告是因為農業發展條例第十六條第四款在八十九年一月四日修正後，
      就兩造共有之七九五地號土地請求判決分割成單獨所有，並非依上揭土地分配
      契約書請求被告依該契約書第二條移轉應有部分予原告，所援用該契約書第一
      條者，係重測後增加○‧○○六二一八公頃分配予兩造之方式，故被告持該契
      約書第二條約定並無理由。
四、證據：提出系爭土地之土地登記謄本、苗栗縣銅鑼鄉○○○段七九四、七九四之
    一、七九四之二地號土地之土地登記謄本、同法二五七建號建物之建物登記謄本
    、地籍圖謄本、使用現況圖、協議同意書、贈與稅免稅證明書各一件及照片六幀
    為證。
乙、被告方面：
一、聲明：原告之訴駁回。
二、陳述：
（一）確有於八十年七月二十五日與原告訂立土地分配契約書，惟兩造並於第二條、
      第三條、第五條分別約定：「座落銅鑼段第七三四之二地號所有銅鑼鄉西田洋
      二五號甲○○房屋乙棟門前現有五吋排水溝由甲○○負責翻修透天，溝蓋改由
      鐵蓋活動蓋覆面，以利水流，並及於受讓人、承受人、繼承人」、「同段右列
      房屋鄰乙○○現耕水田部分，經測量結果如佔用乙方（即被告）之土地，方
      言明由甲方（即原告）負責拆除並整修完整歸還乙方」、「方約定於第二、
      第三條款之工程部份完成之時，甲乙方將登記所須之土地權狀、印鑑證明、
      戶籍謄本及備印鑑章交由代書辦理登記移轉」，惟原告迄未依上開第二條約定
      將其屋前五吋排水溝覆蓋活動鐵蓋，故不同意辦理所有權移轉登記。
（二）重測後多出之六二‧一八平方公尺土地，應由兩造均分。
三、證據：提出土地分配協議書一件為證
丙、本院依聲請勘驗現場，並囑託苗栗縣頭份地政事務所派員實施測量。
    理      由
一、按訴狀送達後，原告不得將原訴變更或追加他訴，但經被告同意或不甚礙被告之
    防禦及訴訟之終結者，不在此限，民事訴訟法第二百五十五條第一項定有明文。
    本件原告訴之聲明原為請求准予判決分割系爭土地如附圖一甲案所示，將編號Ａ
    部分面積○‧一三六八二五公頃土地分歸原告取得，編號Ｂ部分面積○‧○九一
    五九三公頃土地分歸被告取得；嗣於訴狀送達後，於九十一年六月二十日言詞辯
    論期日時，因被告提出八十年七月二十五日之土地分配契約書資為抗辯，原告將
    訴之聲明變更為請求被告協同辦理系爭土地之分割登記如附圖二所示，復於九十
    一年十月十七日，原告改主張上開土地分配契約書係分管協議，並非分割協議，
    而變更訴之聲明為求為判決分割系爭土地如附圖二所示，其訴之變更，被告均表
    示同意，且不甚礙被告之防禦及訴訟之終結，依照前開規定，應予准許，先此敘
    明。
二、查坐落苗栗縣銅鑼鄉○○○段七九五地號土地，原地號為苗栗縣銅鑼鄉○○段七
    三四之二地號，面積為○‧二八一一公頃，原為原告與被告之父吳開喜為共有，
    應有部分各二分之一，原告與吳開喜間，曾於六十八年間，成立分管協議，約定
    將七九四之二地號土地橫向劃分二，約定北側歸吳開喜使用，南側歸原告使用，
    丈量後差額之土地，水田地上物六十八年第一期作屬吳開喜所有，六十八年第二
    期之耕作權歸原告所有；嗣於七十年五月二十五日自該筆土地分割出七三四之五
    地號土地，面積變更為○‧二三三六公頃；復於七十六年一月八日又自該土地分
    割出七三四之七地號土地，面積變更為○‧二二二二公頃；又於八十年八月一日
    吳開喜將其應有部分二分之一，以買賣為原因移轉登記為被告所有；於八十年十
    月四日，被告將其應有部分二二二二分之八九一，以買賣為原因移轉登記為原告
    所有，故原告之應有部分增為二二二二之一三三一，被告之應有部分則減為二二
    二二分之八九一；嗣於八十三年六月七日因地籍圖重測，系爭土地改編為苗栗縣
    銅鑼鄉○○○段七九五地號，面積為○‧二二八四一八公頃等事實，為兩造所不
    爭執，並據原告提出新、舊土地登記謄本各一件及地籍圖謄本一件為證，自堪信
    為真實。
三、又原告主張兩造就系爭土地多次洽談分割均無法達成協議乙範，則為被告所否認
    ，抗辯稱系爭土地兩造早在八十年七月二十五日已協議分割完成，簽定有土地分
    配契約書，約定將系爭土地予以東西橫向分割，由原告取得南側部分面積一三四
    八平方公尺，被告則取得北側部分面積八七四平方公尺土地，且於原告將其門前
    現有五吋排水溝翻修透天，溝蓋改由鐵蓋活動覆面後，兩造再將登記所須之土地
    權狀、印鑑證明、戶籍謄本及備印鑑章交由代書辦理登記移轉，因原告未依約翻
    修水溝，被告拒絕辦理登記云云，並提出土地分配契約書一件為證，原告雖承認
    上開土地分配契約書係其所簽立，惟主張該土地分配契約書僅係分管協議，又被
    告住宅排水不用流經過原告住宅門前，在現耕水田部分處即轉排往公共大排水溝
    ，且雙方已委託訴外人即賴勇生代書，於八十年七月三十日向苗栗縣銅鑼地政事
    務所辦理重測前銅鑼段七三四之五地號建地之所有權移轉登記予被告，至七三四
    之二地號（即系爭七九五號地號）土地，被告則已在八十年十月四日移轉二二二
    二分之二二○給其。故本件首應確定者，即為兩造於八十年七月二十五日所簽立
    之土地分配契約書之性質為何。
四、按共有物之分割，依共有人協議之方法行之，民法第八百二十四條第一項雖有明
    文。且共有人就共有物已訂立分割協議者，縱使拒絕辦理分割登記，當事人亦僅
    得依約請求履行是項登記義務，而不得訴請法院按協議之方法，再為分割共有物
    之判決，最高法院五十九年度台上字第一一九八號固著有判例可稽。惟該條所謂
    之協議分割，其前提應為「共有人」間所為之協議行為。倘非共有人與共有人就
    共有物為歸屬之分配，另非屬「共有人」間之協議，自難謂屬民法第八百二十四
    條第一項之分割協議。
五、次按不動產物權，依法律行為而取得設定、喪失及變更者，非經登記，不生效力
    ，民法第七百五十八條定有明文。所謂登記，係指地政機關將物權取得、設定、
    喪失及變更之事項，登載於其所掌之土地登記簿而言。經查，系爭土地原為原告
    與被告之父吳開喜所共有，應有部分各二分之一，嗣吳開喜將其應有部分二分之
    一，以買賣為原因，於八十年八月一日移轉登記為被告所有，是依上開說明，被
    告於八十年八月一日始因買賣行為取得系爭土地之應有部分二分之一，而成為系
    爭土地之共有人，亦即被告於八十年八月一日之前，並非土地共有人，而被告提
    出之土地分配契約書係兩造於八十年七月二十五日所簽立，斯時，被告並非土地
    共有人，則其與原告於八十年七月二十五日所簽立之土地分配契約書，縱認兩造
    有分配共有土地為各自單獨取得之意思，然因被告於簽立土地分配契約書時，尚
    非土地共有人，該分配土地契約書，非屬共有人間之協議，自難謂屬民法第八百
    二十四條第一項之分割協議。是被告持此協議為抗辯，自屬無據，不足採信，堪
    認原告主張兩造間並無分割協議乙節為真實。
六、又八十九年一月四日農業發展條例修正前之共有耕地，得分割為單獨所有，農業
    發展條例第十六條第四款分別定有明文。查系爭土地為非都市土地暫未依法編定
    之田地目土地，有土地登記謄本為證，係屬農業發展條例所謂之耕地。又原告係
    於六十一年四月十三日以繼承為原因而取得系爭土地之應有部分二分之一，被告
    則係於八十年十月一日以買賣為原因而登記取得系爭土地之應有部分二分之一，
    嗣於八十年十月四日，被告將其應有部分中之應有部分二二二二分之二二○以買
    賣為原因移轉登記予原告取得，故原告之應有部分增為二二二二分之一三三一，
    被告之應有部分則減為二二二二分之八九一，是兩造之共有關係均發生於八十九
    年一月四日前，符合農業發展條例第十六條第四款所指八十九年一月四日修正施
    行前之共有耕地之情形，性質上並無不能分割之情形，是依照上開規定，原告訴
    請分割系爭土地，自無不合。
七、查系爭土地面積為○‧二二八四一八公頃，西北側由北而南依序臨同段七九四、
    七九四之一、七九四之二地號土地（該部分土地原為原告與被告之父吳開喜所共
    有，嗣於八十年八月十二日自系爭土地分割而出七九四之一、七九四之二地號土
    地，歸被告所有，被告於八十四年七月四日以買賣原因移轉登記予訴外人羅世堯
    ，有土地登記謄本附卷可參），連同該部分土地其形狀恰略呈長方形，東臨七九
    六地號土地，與鐵道相鄰，西與同段七九七地號水利用地相接（該土地現為舖有
    柏油路面可供通行），南臨同段八六三地號水利用地，系爭土地之使用現況由北
    而南依序為被告所有及使用之鐵皮搭蓋雞舍、空地（沿鐵道及雞舍旁之土地有被
    告種植之檳榔樹）、駁崁、原告所有之門牌號碼苗栗縣銅鑼鄉銅鑼村西田洋二五
    之三號加強磚造一樓平房（頂樓加蓋一層鐵皮屋，屋後有原告所有之倉庫、農舍
    、雞舍）、由原告耕作之水田等情，此經本院會同苗栗縣銅鑼地政事務所人員至
    場現勘驗屬實，並製有勘驗筆錄及土地複丈成果圖（如附圖一丙案所示）在卷足
    憑，亦經到場兩造分別自認無訛，堪信為真實。
八、又被告主張前於六十八年間，與原土地共有人吳開喜成立分管協議，約定將重測
    前之銅鑼段七九四之二地號土地（即系爭土地）橫向劃分為二，約定北側歸吳開
    喜使用，南側歸原告使用，嗣於八十年十月一日受讓吳開喜之應有部分而成為系
    爭土地共有人等事實，業據原告提出協議同意書一件為證，復為被告所是認，且
    系爭土地上現況兩造所占用情形，如前所述，雙方係以原告所有苗栗縣銅鑼鄉銅
    鑼村西田洋二五之三號平房北側之駁崁為界，北側歸被告使用，南側則歸原告使
    用，如附圖一丙案所示，此經本院斟驗現場無誤，且經苗栗縣銅鑼地政事務所測
    量員傅學員到庭證述在卷，並為兩造所不爭執，是兩造間就系爭土地使用現況實
    定有分管協議乙節，應堪認定。
九、至原告主張依如附圖二所示方案分割，其係以八十年七月二十五日兩造所定之土
    地分配契約書為據，然如前述，上開土地分配契約書訂立時，被告尚非共有人，
    故非屬民法第八百二十四條第一項之分割協議，自無拘束兩造之效力，且依該方
    案分配，原告所得面積將大於其應有部分面積，原告須以現金補償被告；而被告
    所主張以如附圖一乙案所示以Ｃ、Ｄ連線之二分之一處，及Ｅ、Ｆ連線二分之一
    處之連接線為兩造土地之分割線，惟依此方案，不僅被告所分得面積亦大於其應
    有部分面積，且因分割線位於原告現有門牌苗栗縣銅鑼鄉銅鑼村西田洋二五之三
    號房屋內（如附圖三所示），則被告就其多分得之面積，尚須以現金補償原告，
    而原告則有拆屋還地之虞；本院審酌系爭土地為耕地之性質，而兩造所主張分割
    方法分別有如上之弊，為不可採。爰審酌系爭土地前述使用狀況、兩造各所陳之
    意願及分割後各當事人對於土地利用之最大經濟效益等情，認宜採取如附圖一甲
    案所示之分割方法分割，將如附圖一甲案所示編號Ａ部分面積○‧一三六八二五
    公頃土地，分歸原告取得；編號Ｂ部分面積○‧九一五九三公頃土地，分歸被告
    取得。
十、又按分割共有物之訴，核其性質，兩造本可互換地位，本件原告之起訴雖於法有
    據，然被告之應訴乃法律規定所不得不然，其所為抗辯自為伸張或防衛權利所必
    要，是以本院認本件之訴訟費用，應由兩造依系爭土地應有部分之比例分擔較為
    公允，爰諭知如主文第二項所示。
十一、結論：本件原告之訴為有理由，依民事訴訟法第七十八條、第八十一條第二款
      ，判決如主文。
中　　　華　　　民　　　國　　九十一　　年　　　十一　　月　　二十八　　日
                                  臺灣苗栗地方法院民事庭
~B法　　　官　陳慧萍
右為正本係照原本作成。
如對本判決上訴，須於判決送達後廿日內向本院提出上訴狀。
~B法院書記官　張文玲
中　　　華　　　民　　　國　　九十一　　年　　　十一　　月　　二十八　　日
